【裁判字號】    99,簡上,307
【裁判日期】    990531
【裁判案由】    重利
【裁判全文】
臺灣板橋地方法院刑事判決             99年度簡上字第307號
上  訴  人  臺灣板橋地方法院檢察署檢察官
被      告  乙○○
上列上訴人因被告重利案件，不服本院99年度簡字第945 號中華
民國99年2 月22日所為第一審簡易判決（聲請簡易判決處刑案號
：98年度偵字第25295 號），提起上訴，及移送本院併辦（99年
度偵字第5760號），本院判決如下：
    主  文
上訴駁回。
    事實及理由
一、本案經本院審理結果，認第一審以被告乙○○罪證明確，適
    用刑事訴訟法第449 條第1 項前段、第3 項、第454 條第2
    項、第450 條第1 項，刑法第28條、第344 條、第41條第1
    項前段、刑法第38條第1 項第2 款，刑法施行法第1 條之1
    ，並審酌被告之素行、犯罪之目的及動機，智識程度，所參
    與重利犯行擾亂社會經濟秩序，行為可訾，兼衡其參與時間
    、分工角色，以及犯後之態度等一切情狀，判決被告共同乘
    他人急迫貸以金錢，而取得與原本顯不相當之重利，處有期
    徒刑3 月，暨諭知如易科罰金之折算標準，並將扣案之商業
    用本票壹本（含票號271525及本票存根271501至271524）、
    繳息對照表壹張、NOKIA 廠牌手機壹支（含門號0000000000
    號SIM 卡壹枚）均諭知沒收，其認事用法均無違誤，量刑亦
    屬妥適，應予維持，爰引用如附件第一審判決書（含其所引
    用之聲請簡易判決處刑書）記載之事實、證據及理由（如附
    件）。
二、公訴人上訴意旨略以：原審判決固屬卓見，惟被告另基於重
    利犯意，於98年9 月5 日借款新臺幣（下同）1 萬元予被害
    人甲○○，並約定利息每10日計算1 次，每次1 千元（換算
    年利率高達百分之360 ），並預扣第1 期利息，而取得與原
    本顯不相當之重利（臺灣板橋地方法院檢察署99年度偵字第
    5760號），而被告此部分重利犯行與本院業經判決之重利部
    分，手法一致，犯罪時間重疊，屬事實上之一罪，是被告對
    被害人甲○○所犯重利部分，亦為原聲請簡易判決處刑書之
    聲請效力所及，原審未及審酌難認允當，請撤銷原判決，就
    被告涉之該部分罪嫌一併審理後另為適當之判決等語。惟查
    移送併辦部分與本案並無事實上一罪之關係，無從併辦（詳
    如後述），其上訴並無理由，應予駁回。
三、退併辦部分
  (一)臺灣板橋地方法院檢察署99年度偵字第5760號移送併辦意旨
    以：被告基於重利之犯意，於98年9 月5 日，趁甲○○急迫
    需款孔急之機會，借款1 萬元予甲○○，並約定利息每10日
    計算1 次，每次則為1 千元（換算年利率高達360 ％），並
    預扣第1 期利息1 千元、車馬費1 千元，實際僅交付8 千元
    予甲○○，而取得與原本顯不相當之重利；被告復於98年9
    月14日，委請殷明璋向甲○○收取第2 期利息，嗣於同日為
    警查獲，因認被告上開部分涉犯刑法第344 條之重利罪嫌，
    與本件被告論罪科刑之犯罪事實，具有一罪之犯關係，請求
    併予審理云云。
  (二)按於94年2 月2 日修正公布，自95年7 月1 日起正式施行之
    刑法，業將該法原第56條連續犯之規定予以刪除，而連續犯
    在本質上原屬數罪，於連續犯之規定廢除後，對於先前實務
    上以連續犯予以處理之案件，應視具體個案，除對於合乎接
    續犯、集合犯或其他包括一罪之情形，認其構成單一之犯罪
    外，應認係數罪併罰。又接續犯係行為人之數行為於同時同
    地或密切接近之時地實施，侵害同一之法益，各行為之獨立
    性極為薄弱，依一般社會健全觀念，在時間差距上，難以強
    行分開，在刑法評價上，以視為數個舉動之接續施行，合為
    包括之一行為予以評價，較為合理，即屬接續犯，而為包括
    一罪。至所謂「集合犯」乃集合多數犯罪行為而成立之獨立
    犯罪型態，其本質上原具有反覆、延續實行之特徵，立法時
    並予特別歸類，定為犯罪構成要件之行為要素；學理上所稱
    「集合犯」之職業性、營業性或收集性等具有重複特質之犯
    罪均屬之，例如經營、從事業務、收集、販賣、製造、散布
    等行為概念者是（最高法院94年台上字第6880號、95年度台
    上字第4686號判決要旨參照），依上開判決意旨例示之具有
    集合犯特質犯罪之經營、從事業務、收集、販賣、製造、散
    布等行為概念，行為人於犯罪時，主觀上即有反覆、持續實
    施之犯意；本質上亦有反覆、持續之實施性質；客觀上常須
    經由反覆、持續之實施行為，始能達到犯罪目的。
  (三)經查，公訴人併辦意旨所指被告另涉於98年9 月5 日借款予
    告訴人甲○○並收取與原本顯不相當之重利犯行，固有被告
    之自白，及告訴人甲○○之證述可稽，但本案被告所涉之重
    利罪時間為98年3 月13日，與公訴人併辦所指被告另涉重利
    之時間98年9 月5 日，相距約有6 個月之久，顯見前揭併案
    之被告犯行與本案論罪之犯行間，並非於同時同地或密切接
    近之時地接續實施；又參以被告於本院審理係供稱：「（問
    ：你如何決定要借錢給甲○○？）我本來不借的，但是看他
    很可憐才借款的，而且他需要繳納房租，否則會被趕出去。
    」、「（問：平常是否從事地下錢莊借款？）不是。兩位朋
    友都是偶然找我，我才答應借款的。」等語（見本院99年5
    月12日審理筆錄），據上足認被告在主觀上並非基於營業，
    或有反覆、持續實施之犯意，而延續為併案意旨所示之重利
    犯行，復查無積極證據證明被告有反覆賡續重利貸款之習慣
    ，即其客觀上亦非須經由反覆、持續之實施行為，始能達到
    犯罪目的，故尚難予以評價為包括之一行為，無從認有何接
    續犯或集合犯之實質上一罪之關係，本院自無從併予審理，
    故上開併案均宜退還予檢察官另為適法處理，併此敘明。
據上論斷，應依刑事訴訟法第455 條之1 第1 項、第3 項、第36
8 條、第373 條，判決如主文。
本案經檢察官鄭淑壬到庭執行職務
中    華    民    國    99    年    5     月    31    日
                 刑事第二十庭   審判長法  官  邱景芬
                                      法  官  廖怡貞
                                      法  官  吳佳穎
上列正本證明與原本無異。
本件不得上訴。
                                      書記官  周百川
中    華    民    國    99    年    6     月    1     日
附錄本案論罪科刑法條全文：
刑法第344條
乘他人急迫、輕率或無經驗，貸以金錢或其他物品，而取得與原
本顯不相當之重利者，處 1 年以下有期徒刑、拘役或科或併科
1,000 元以下罰金。

司法院資訊處製作；財團法人民間司法改革基金會備份。
